臺灣臺南地方法院民事裁定　
110年度訴聲字第13號  
聲  請  人  胡月雲  



相  對  人  胡世昌  
上列當事人間請求不動產移轉登記事件，聲請人聲請發給已起訴
之證明，本院裁定如下：
    主    文
聲請駁回。
    理    由
一、聲請意旨略以：聲請人訴請相對人將其名下所有坐落臺南市
    ○○區○○段00000地號土地（權利範圍全部），及其上同段518
    建號建物即門牌號碼臺南市○○區○○里○○00○00號房屋（權利
    範圍全部，下稱系爭房地）之所有權移轉登記事件，已於民
    國（下同）110年7月27日向本院起訴並繳納裁判費。因相對
    人已委託仲介人員銷售系爭房地，恐於本案訴訟期間遭處分
    ，致聲請人私法上地位受有侵害之危險，為此依民事訴訟法
    第254條第5項規定，請求准為訴訟繫屬事實之登記等語。
二、按民事訴訟法第254 條第5 項規定，業於106 年6 月14日修
    正公布，將原規定「第1 項為訴訟標的之權利，其取得、設
    定、喪失或變更，依法應登記者，於當事人之起訴合法且非
    顯無理由時，受訴法院得依當事人之聲請發給已起訴之證明
    ，由當事人持向該管登記機關請求將訴訟繫屬之事實予以登
    記」，修正為「訴訟標的基於物權關係，且其權利或標的物
    之取得、設定、喪失或變更，依法應登記者，於事實審言詞
    辯論終結前，原告得聲請受訴法院以裁定許可為訴訟繫屬事
    實之登記」；其修正理由第3 點載明：「現行條文第5 項規
    定旨在藉由將訴訟繫屬事實予以登記之公示方法，使第三人
    知悉訟爭情事，俾阻卻其因信賴登記而善意取得，及避免確
    定判決效力所及之第三人受不測之損害。其所定得聲請發給
    已起訴證明之當事人，係指原告；其訴訟標的宜限於基於物
    權關係者，以免過度影響被告及第三人之權益…」。是得依
    前述規定聲請法院以裁定許可為訴訟繫屬事實之登記者，其
    訴訟標的自僅限於基於物權關係，以免過度影響被告或第三
    人之權益。又所謂物權關係，係指依實體法規定為權利主體
    之人，基於物權，對於某物得行使之權利關係，此種權利關
    係，具有對世效力與直接支配物之效力而言（最高法院79年
    度台上字第2221號判決參照），與債權關係，權利義務關係
    僅存在特定之債權人與債務人之間，異其性質。準此，法院
    許可為訴訟繫屬事實之登記，必以訴訟標的之權利係本於物
    權關係為請求，且該權利或標的物之取得、設定、喪失、變
    更依法應登記者為要件，二者缺一不可。故若原告起訴所主
    張為訴訟標的為債權請求權，而非基於物權關係所為請求，
    即與修正後民事訴訟法第254 條第5 項規定之要件未合。又
    借名登記財產於借名關係存續中，乃登記為出名人之名義，
    在該財產回復登記為借名人名義以前，借名人尚無所有物返
    還請求權可資行使（最高法院100 年度台上字第2101號判決
    意旨參照）。
三、本件聲請人對相對人起訴，先位之訴主張兩造就系爭房地有
    借名登記之法律關係，並據以類推適用民法第549條第1項規
    定，請求相對人將系爭房地所有權移轉登記予聲請人；備位
    之訴則另依民法第179條規定，請求相對人返還不當得利等
    情，此有本院110年度訴字第1064號號民事卷宗所附起訴狀
    可稽。是聲請人依終止借名登記契約之法律關係，請求相對
    人移轉系爭房地所有權，核其性質係屬於借名登記關係所生
    之債權關係，並非基於物權關係而為請求，依前揭規定及說
    明，自與民事訴訟法第254 條第5 項規定之法律要件未合，
    則其聲請許可為訴訟繫屬事實之登記，於法即有未合，應予
    駁回，爰裁定如主文。
中　　華　　民　　國　　110 　年　　8 　　月　　4 　　日
                  民事第一庭  法  官  陳淑卿
以上正本係照原本作成。
如不服本裁定，應於裁定送達後10日內向本院提出抗告狀（須附
具繕本），並應繳納抗告費新臺幣1,000元。
中　　華　　民　　國　　110 　年　　8 　　月　　4 　　日
                              書記官  謝璧卉